ACORDAO-COMPLETO-2466321

ACÓRDÃO 5887/2021 ATA 10/2021 - SEGUNDA CÂMARA

VISTOS, relatados e discutidos estes autos em que se analisa o ato de concessão de reforma deferido pela 1ª Região Militar do Comando do Exército em benefício do Sr. Carlos Rogério Sanches Rego.
ACORDAM os Ministros do Tribunal de Contas da União, reunidos em Sessão da 2ª Câmara, ante as razões expostas pelo Relator, e com fulcro nos incisos III e IX do art. 71 da Constituição Federal e nos arts. 1º, inciso V, e 39, inciso II, da Lei 8.443/1992, c/c o art. 259, inciso II, do Regimento Interno/TCU, em:
9.1. considerar ilegal a concessão de reforma em favor do Sr. Carlos Rogério Sanches Rego, negando registro ao correspondente ato; 
9.2. determinar à 1ª Região Militar do Comando do Exército que:
9.2.1. no prazo de 15 (quinze) dias, a contar da ciência desta deliberação, abstenha-se de realizar pagamentos decorrentes do ato impugnado, sujeitando-se a autoridade administrativa omissa à responsabilidade solidária, nos termos do art. 262, caput, do Regimento Interno/TCU, promovendo, no mesmo prazo, a correção da proporcionalidade nos proventos do Sr. Carlos Rogério Sanches Rego; 
9.2.2. dê ciência, no prazo de 15 (quinze) dias, a contar do recebimento da notificação deste Acórdão, do inteiro teor desta Deliberação ao Sr. Carlos Rogério Sanches Rego, encaminhando a este Tribunal, no prazo de 30 (trinta) dias, comprovante da referida ciência; 
9.3. esclarecer à 1ª Região Militar do Comando do Exército que novo ato de concessão de aposentadoria deverá ser emitido e cadastrado no sistema e-Pessoal, livre da irregularidade verificada, sendo submetido a este Tribunal, nos termos da IN/TCU 78/2018; e
9.4. restituir os autos à Secretaria de Fiscalização de Integridade de Atos e Pagamentos de Pessoal e de Benefícios Sociais para que autue processo apartado de Tomada de Contas Especial, nos termos do art. 47 da Lei 8.443/1992 c/c o art. 252 do Regimento Interno/TCU, com a juntada, por cópia, das peças que se fizerem necessárias destes autos, bem como deste Acórdão, autorizando, desde logo, a promoção das diligências necessárias para identificar o (s) responsável (is) pela indevida implantação do pagamento dos proventos de forma integral e, posteriormente, a citação solidária dele (s) com o Sr. Carlos Rogério Sanches Rego, para que apresentem alegações de defesa quanto à irregularidade constatada nestes autos e/ou recolham ao tesouro nacional a quantia a ser apurada na Tomada de Contas Especial.

Ato de concessão de reforma deferido pela Diretoria de Inativos e Pensionistas do Comando do Exército em benefício do Sr. Carlos Rogério Sanches Rego.

Segunda Câmara

1ª Região Militar do Comando do Exército.

3. Interessado: Carlos Rogério Sanches Rego (XXX.955.148-XX).

13.1. Ministros presentes: Bruno Dantas (Presidente), Augusto Nardes, Aroldo Cedraz e Raimundo Carreiro.
13.2. Ministros-Substitutos presentes: Marcos Bemquerer Costa (Relator) e André Luís de Carvalho.

MARCOS BEMQUERER

Trata-se de ato de reforma deferido pela 1ª Região Militar do Comando do Exército em benefício do Sr. Carlos Rogério Sanches Rego.
2.	 A Secretaria de Fiscalização de Integridade de Atos e Pagamentos de Pessoal e de Benefícios Sociais - Sefip analisou o processo, concluindo haver irregularidade na concessão de reforma em questão, uma vez que o beneficiário do ato recebe proventos integrais, mas deveria perceber esses valores de forma proporcional, nos termos da legislação de regência. 
3.	Por conseguinte, a unidade técnica propõe a ilegalidade da concessão e a negativa de registro do ato, conforme a instrução inserta à peça 30, assim vazada: 
"2. O ato em questão teve parecer emitido pelo Ministério Público junto ao TCU nos seguintes termos, peça 15:
'a) sejam esclarecidos os motivos de os proventos pagos ao militar corresponderem à integralidade do soldo de aspirante a oficial, de acordo com o contracheque do mês de abril/2020 (peça n.º 13) , uma vez que o ato de reforma do interessado previa a concessão de proventos proporcionais ao tempo de serviço (no caso, 6/30) , uma vez que a incapacidade que embasou a reforma do interessado era apenas para o serviço militar e não para toda e qualquer atividade laborativa - peça n.º 9; 
b) informe desde quando os proventos da reforma em questão vêm sendo pagos sobre a integralidade do soldo e se houve alguma modificação no fundamento legal da concessão, esclarecendo se tal alteração decorreu de alguma medida judicial ou administrativa, cuja cópia deverá ser anexada, se for o caso; 
c) na hipótese de que tenha havido modificação na classificação da incapacidade do militar, informe se essa unidade militar tinha conhecimento de que o interessado foi funcionário da Caixa Econômica Federal no período compreendido entre 27/08/2001 e 02/03/2018 (consulta à Rais - peça n.º 14) ; e 
d) seja encaminhada a cópia do mapa de tempo de serviço do militar reformado.' (grifo nosso) 
3.	Frente a tais considerações do MP junto ao TCU, o Ministro Relator do processo emitiu despacho com a finalidade de que a Sefip expedisse diligência ao Comando do Exército com o intuito de sanar tais obscuridades, peça 16.
4.	A Sefip emitiu a ofício de diligência nº 40474/2020-TCU/Seproc, datado de 31/07/2020, peça 17.
5.	Em resposta datada de 24 de agosto de 2020, o Comandante da 1ª Região Militar, General de Divisão André Luiz Silveira, Oficial General responsável pelo pagamento do interessado, pronunciou-se da seguinte forma:
'1.	Em atenção ao ofício nº 40474/2020-TCU-Seproc, acerca do TC nº Processo 011.442/2018-9, referente à provável irregularidade quanto aos proventos pagos ao Asp Of Refm CARLOS ROGÉRIO SANCHES REGO, CPF XXX.955.148-XX, esclareço ao Senhor o que se segue.
2.	Inicialmente, cumpre ressaltar que foi verificado que a Div Jur/Cmdo 1ª RM encaminhou o parecer nº 00257-S3.10 DivJur/Cmdo 1ª RM, de 18 de OUT 12, à SSIP/1, que fez a publicação e encaminhou o assunto ao Setor de Pagamento para implantação de proventos proporcionais.
3.	Entretanto, identificou-se que os proventos foram equivocadamente implantados de forma integral e não proporcional.
4.	Esclarece-se que os proventos estão sendo pagos integralmente desde sua reforma em 2012, conforme consta na Nota 2473-SIP/1-Rio SS1.12.12, de 27 NOV12, publicada no Adt. Nº 91 ao Bol Reg nº 91, de 29 NOV 2012, e fichas financeiras anexas.
5.	Não houve modificação no fundamento legal da concessão.
6.	Cumpre salientar que houve a ciência de que o interessado foi funcionário da Caixa Econômica Federal. Em razão disso foi instaurada Sindicância na qual consta que: 'o sindicato assinou o termo de opção (73) , manifestando opção por receber os proventos do Posto de Aspirante a Oficial do Exército Brasileiro, de forma a cessar a irregularidade no acúmulo da cargos', conforme publicação no Adt. Nº 36 SSIP/1, de 14 de maio 19, ao BAR nº 21, de 17 MAIO 19 (anexo) .
7.	Encaminho, ainda, a certidão de tempo de serviço do Asp OF Refm CARLOS ROGÉRIO SANCHES REGO.
8.	Por fim, informo que será instaurado procedimento apuratório a fim de verificar o ressarcimento dos valores recebidos indevidamente, bem como a readequação dos proventos à proporcionalidade devida no Posto de Aspirante a Oficial do Exército Brasileiro.' (Grifo Nosso) 
6.	Dessa forma, a partir das informações prestadas pelo Comandante da 1ª RM, passa-se a análise dos fatos:
a)	[preliminarmente] é oportuno verificar que conforme informação acima, o pagamento integral e irregular dos proventos vem ocorrendo desde a reforma do militar em novembro de 2012, fato já constado pelo Comando do Exército, no caso a 1ª Região Militar;
b)	esta Corte informou ao Controle Interno do Exército, em julho de 2020, tais inconsistências, recebendo resposta do Comandante da 1ª Região Militar, em 24 de agosto de 2020, [de que] está evidenciado que há irregularidade no pagamento integral do militar e que o tal erro iria ser corrigido e seriam ressarcidos os valores pagos indevidamente; 
c)	entretanto, em novo contato desta Sefip com o Centro de Controle Interno do Exército (CCIEx) para buscar informações sobre o andamento da solução do caso, foi verificado por aquele Controle que a situação se encontra inalterada. O CI do Comando do Exército enviou a ficha financeira de 2020 do militar reformado, bem como um contracheque recente do militar, peças 27 e 28. Em tais documentos é possível verificar que o militar encontra-se recebendo os pagamentos de forma integral em situação irregular já apurada pelo Comando daquela Força Terrestre; e
d)	É importante ressalta que o ato foi enviado a esta corte em 13/04/2016, estando preste a completar 05 anos no Tribunal, fato que releva a importância da célere apreciação pela ilegalidade de tal ato.
7.	Frente a tais considerações, entende-se que a inércia da Administração Pública, no caso o Comando do Exército, vem causando dano ao Erário, situação que mesmo depois de comprovada ainda se perdura no tempo há mais de 06 (seis) meses, desde o ofício a esta Corte, no qual se informa que serão tomadas as medidas cabíveis para regularização do pagamento. Logo, esta unidade técnica sugere as seguintes medidas frente a situação do ato em estudo:
a)	a apreciação pela ilegalidade do ato em estudo, por se encontrar em desacordo com os incisos II do art. 106, VI do art. 108 e inciso I do art. 111 da Lei n. 6.880/80, que preveem o pagamento proporcional dos proventos de reforma no caso tela; 
b)	proceda-se à abertura de procedimento administrativo a fim de apurar responsabilidades quanto à incorreta implantação do pagamento de forma integral quando deveria ser proporcional, ato que gerou, por mais de 08 anos, dano ao erário; e
c)	proceda-se ao imediato ressarcimento ao erário dos pagamentos indevidos realizados interessado.
8.	No que se refere ao cargo ocupado pelo militar reformado junto à Caixa Econômica Federal (CEF) , entende-se que tal situação encontra-se solucionada, peça 25, páginas 04 e 05, uma vez que o interessado optou em permanecer recebendo os proventos como Aspirante do Exército e desligou-se em 02/03/2018 da CEF, fato comprovado em pesquisa ao banco de dados desta corte no Sistema RAIS (Relação Anual de Informações Sociais) , logo não há acumulação indevida no presente momento. 
9.	É importante informar que o ato em análise deu entrada em nesta Corte há menos de 05 anos (13/04/2016) , assim não se faz necessário que o interessado seja ouvido, podendo ser realizado o julgamento do ato sem a necessidade do contraditório. 
PROPOSTA DE ENCAMINHAMENTO
10. Ante o exposto, com fundamento no art. 71, inciso III, da Constituição Federal, no art. 1º, inciso V, e art. 39, incisos I e II, da Lei 8.443/1992, no art. 260 do Regimento Interno do Tribunal de Contas da União, propõe-se:
a)	considerar ILEGAL e negar registro ao ato de reforma do interessado do presente processo, com base nos arts. 71, inciso III, da Constituição Federal, 1º, inciso V, e 39, inciso II, da Lei 8.443/1992 e 260, § 1º, do Regimento Interno, uma vez que o pagamento vem sendo realizado ilegalmente na integralidade quando deveria ser proporcional, com base nos incisos II do art. 106, VI do art. 108 e inciso I do art. 111 da Lei 6.880/80;
b)	Determinar ao Comando do Exército que:
1)	proceda ao ressarcimento imediato dos pagamentos indevidos feito a maior ao Sr. CARLOS ROGÉRIO SANCHES REGO, CPF XXX.955.148-XX, respeitando as normas vigentes de prescrição e decadência para o ressarcimento ao erário; e
2)	proceda a abertura de procedimento administrativo a fim de apurar responsabilidades quanto à incorreta implantação do pagamento de forma integral quando deveria ser proporcional, ato que gerou por mais de 08 anos danos ao erário."
4.	O escalão dirigente da Sefip (peça 31) e o Ministério Público de Contas, representado pela Procuradora-Geral Cristina Machado da Costa e Silva (peça 32) , alinharam-se ao exame e ao encaminhamento sugeridos pela instrução acima reproduzida. 
	É o Relatório.

não há.

Procuradora-Geral Cristina Machado da Costa e Silva.

PESSOAL. REFORMA. RECEBIMENTO DE PROVENTOS INTEGRAIS. PREVISÃO LEGAL DE PAGAMENTO DE PROVENTOS PROPORCIONAIS AO TEMPO DE SERVIÇO. IMPLANTAÇÃO IRREGULAR DO BENEFÍCIO PELO ORGÃO DE ORIGEM. ILEGALIDADE DO ATO. RECUSA DO CORRESPONDENTE REGISTRO. AUTORIZAÇÃO PARA INSTAURAR TOMADA DE CONTAS ESPECIAL PARA IDENTIFICAR RESPONSÁVEIS E QUANTIFICAR O PREJUÍZO AO ERÁRIO.

REFORMA (REFO)

Secretaria de Fiscalização de Integridade de Atos e Pagamentos de Pessoal e de Benefícios Sociais - Sefip.

Aprecia-se o ato de reforma deferido pela 1ª Região Militar do Comando do Exército em benefício do Sr. Carlos Rogério Sanches Rego.
2.	Em instrução inicial, a Secretaria de Fiscalização de Integridade de Atos e Pagamentos de Pessoal e de Benefícios Sociais - Sefip propôs a legalidade da concessão e o registro do ato (peças 11 e 12) .
3.	O Ministério Público de Contas, representado pela Procuradora-Geral Cristina Machado da Costa e Silva, opinou pela realização de diligência ao órgão de origem, com vistas a obter as informações que se seguem (peça 15) : 
"a) sejam esclarecidos os motivos de os proventos pagos ao militar corresponderem à integralidade do soldo de aspirante a oficial, de acordo com o contracheque do mês de abril/2020 (peça n.º 13) , uma vez que o ato de reforma do interessado previa a concessão de proventos proporcionais ao tempo de serviço (no caso, 6/30) , uma vez que a incapacidade que embasou a reforma do interessado era apenas para o serviço militar e não para toda e qualquer atividade laborativa - peça n.º 9; 
b) informe desde quando os proventos da reforma em questão vêm sendo pagos sobre a integralidade do soldo e se houve alguma modificação no fundamento legal da concessão, esclarecendo se tal alteração decorreu de alguma medida judicial ou administrativa, cuja cópia deverá ser anexada, se for o caso; 
c) na hipótese de que tenha havido modificação na classificação da incapacidade do militar, informe se essa unidade militar tinha conhecimento de que o interessado foi funcionário da Caixa Econômica Federal no período compreendido entre 27/08/2001 e 02/03/2018 (consulta à Rais - peça n.º 14) ; e 
d) seja encaminhada a cópia do mapa de tempo de serviço do militar reformado."
4.	Ao despachar no processo (peça 16) , autorizei a adoção da medida processual sugerida pelo Parquet. 
5.	Em atenção à diligência, o órgão de origem informou que (peça 19) : a) os proventos foram indevidamente implantados de forma integral, desde a reforma do interessado em novembro de 2012, e não de modo proporcional como deveriam; b) não houve modificação no fundamento legal da concessão; c) em sindicância instaurada para apurar a acumulação dos pagamentos da Caixa Econômica Federal (Caixa) e do Exército, o sindicado optou por receber os proventos de aspirante a oficial; e d) será deflagrado procedimento administrativo para "verificar o ressarcimento dos valores recebidos indevidamente, bem como a readequação dos proventos à proporcionalidade devida".
6.	A Sefip reexaminou o processo após os elementos coligidos aos autos por força da diligência e outros documentos que foram granjeados pela unidade técnica junto ao Controle Interno do Exército. Destaco as principais análises e constatações da Secretaria especializada em sua instrução final (peça 30) :
	6.1. confirma-se que o pagamento integral e irregular dos proventos vem ocorrendo desde a reforma do militar em novembro de 2012;
	6.2. "esta Corte informou ao Centro de Controle Interno do Exército, em julho de 2020, tais inconsistências, recebendo resposta do Comandante da 1ª Região Militar, em 24 de agosto de 2020, [de que] está evidenciado que há irregularidade no pagamento integral do militar e que tal erro seria corrigido e seriam ressarcidos os valores pagos indevidamente";
	6.3. em novo contato feito com o Centro de Controle Interno do Exército para buscar informações sobre a solução do caso, foi verificado que não houve qualquer retificação nos proventos, pois o interessado continua percebendo os pagamentos de forma integral "em situação irregular já apurada pelo Comando daquela Força Terrestre", conforme a ficha financeira de 2020 do militar reformado e um contracheque recente (peças 27 e 28) ;
	6.4. mesmo após o ofício enviado a esta Corte, há mais de 06 (seis) meses, informando que seriam adotadas medidas para regularização do pagamento, não foi providenciado o ajuste nos proventos do beneficiário; e
 	6.5. a acumulação de salário da Caixa com os proventos de militar reformado foi solucionada, uma vez que o interessado optou por receber os valores correspondentes à remuneração de aspirante a oficial e desligou-se da Caixa em 02/03/2018, fato comprovado em pesquisa realizada no Sistema RAIS (Relação Anual de Informações Sociais) .
7.	Como base nessa interpretação, a Sefip propôs a ilegalidade da concessão e a negativa de registro do correspondente ato, sugerindo ainda que esta Corte determine ao órgão de origem que promova (peças 30 e 31) : a) o ressarcimento imediato dos pagamentos indevidos feitos a maior ao Sr. Carlos Rogério Sanches Rego, respeitando as normas vigentes de prescrição e decadência para a recomposição do erário; e b) a abertura de procedimento administrativo a fim de apurar responsabilidades quanto à incorreta implantação do pagamento de forma integral, que gerou prejuízo por mais de 08 anos. A Procuradora-Geral concordou com o encaminhamento da unidade técnica (peça 32) .
8.	Feito o resumo do iter processual e do desfecho alvitrado para os autos, estamos em boa altura para analisar as questões que permeiam o processo. 
9.	Compulsando o ato inserto à peça 9 (p. 2) , verifico que o fundamento para concessão da reforma foi a incapacidade definitiva para o serviço ativo das Forças Armadas pelo motivo previsto no inciso VI do art. 108 da Lei 6.880/1980. O ato também especifica que os proventos deveriam ser pagos proporcionalmente ao tempo de serviço (6 anos) , que, no presente caso, corresponderia à razão de 6/30 avos. 
10.	Para melhor compreensão do tema, reproduzo os dispositivos vigentes à época da Lei 6.880/1980 (Estatuto dos Militares) , que regulavam a matéria:
"Art. 106. A reforma ex officio será aplicada ao militar que:
 (...) 
II - for julgado incapaz, definitivamente, para o serviço ativo das Forças Armadas;
 (...) 
Art. 108. A incapacidade definitiva pode sobrevir em consequência de:
 (...) 
VI - acidente ou doença, moléstia ou enfermidade, sem relação de causa e efeito com o serviço.
 (...) 
Art. 111. O militar da ativa julgado incapaz definitivamente por um dos motivos constantes do item VI do artigo 108 será reformado:
I - com remuneração proporcional ao tempo de serviço, se oficial ou praça com estabilidade assegurada;"
11.	Como se percebe, não há qualquer dúvida de que o interessado deveria ter recebido valores proporcionais ao tempo de serviço desde a sua reforma, e não integrais como se constatou neste processo. 
12.	Verificada essa irregularidade, a concessão deve ser considerada ilegal, com a negativa de registro ao ato. Por conseguinte, nos termos do art. 262 do Regimento Interno/TCU, deve-se determinar ao órgão de origem que faça cessar os pagamentos decorrentes do ato impugndado, sob pena de responsabilidade solidária da autoridade administrativa omissa, promovendo, no mesmo prazo, a correção na proporcionalidade dos proventos do Sr. Carlos Rogério Sanches Rego. 
13.	Deve-se igualmente determinar à 1ª Região Militar do Comando do Exército que comunique o beneficiário sobre a deliberação desta Casa de Contas e, após, remeta ao Tribunal documento comprobatório de que o inativo foi cientificado da deliberação.
14.	Esclareço que o ato em questão deu entrada nesta Corte em 13/4/2016, não se aplicando a recente sistemática definida pelo Plenário, mediante o Acórdão 122/2021 (rel. min. Walton Alencar Rodrigues) , na linha de observar o Recurso Extraordinário 636.553, em que foi fixado prazo de 05 (cinco)  anos para que o TCU registre os atos de concessão inicial de aposentadoria, reforma ou pensão, após o qual serão considerados "tacitamente registrados", podendo posteriormente o ato que contenha alguma ilegalidade ser submetido ao procedimento de revisão de ofício, com base no art. 54 da Lei 9.784/1999 c/c o art. 260, § 2º, do Regimento Interno/TCU. 
15.	Acerca da questão referente à acumulação de salário da Caixa com os proventos de militar reformado, como bem ressaltou a unidade técnica, o busílis foi solucionado, haja vista que o interessado optou por receber os valores correspondentes à remuneração de aspirante a oficial e se desligou daquela empresa pública em 02/03/2018.
16.	Por fim, quanto à proposta da Sefip de determinar ao órgão de origem a recomposição imediata dos pagamentos efetuados a maior ao beneficiário, "respeitando as normas vigentes de prescrição e decadência para o ressarcimento ao erário", e a abertura de procedimento administrativo para apurar responsabilidades sobre a incorreta implantação do pagamento de forma integral, entendo que essas medidas são providenciais, mas são necessárias algumas achegas na forma de implementação desses comandos.
17.	Nada obstante a sugestão precitada, ante a demora do órgão em solucionar a irregularidade em exame e para evitar maiores dúvidas sobre o tema da prescrição, creio que este Colegiado deve autorizar a Sefip que constitua processo apartado de Tomada de Contas Especial, nos termos do art. 47 da Lei 8.443/1992, com a juntada, por cópia, das peças que se fizerem necessárias destes autos, bem como do Acórdão a ser proferido, permitindo, desde logo, a adoção das diligências necessárias para identificar o (s) responsável (is) pela indevida implantação do pagamento dos proventos de forma integral e, posteriormente, a citação solidária dele (s) com o Sr. Carlos Rogério Sanches Rego, para que, no prazo de 15 (quinze) dias, apresentem alegações de defesa quanto à irregularidade constatada nestes autos e/ou recolham ao tesouro nacional a quantia a ser apurada na Tomada de Contas Especial.  
 	Ante o exposto, manifesto-me por que seja adotada a deliberação que ora submeto a este Colegiado.
TCU, Sala das Sessões, em 6 de abril de 2021.
MARCOS BEMQUERER COSTA
Relator